【裁判字號】    98,消債更,636
【裁判日期】    980626
【裁判案由】    聲請更生程序
【裁判全文】
臺灣高雄地方法院民事裁定           98年度消債更字第636號
聲  請  人
即債 務 人  甲○○
代  理  人  陳魁元律師
上當事人因消費者債務清理事件聲請更生，本院裁定如下：
    主  文
聲請人即債務人甲○○自中華民國九十八年六月二十九日下午四
時起開始更生程序。
命司法事務官進行本件更生程序。
    理  由
一、聲請意旨略以：聲請人即債務人甲○○前向附表所示之各金
    融機構辦理消費借貸，迄仍積欠無擔保債務合計新臺幣（下
    同）148萬0,218元。其於民國95年間曾依中華民國銀行公會
    會員辦理消費金融案件無擔保債務協商機制，與最大債權銀
    行達成分期還款協議，同意自95年7 月起，分120 期、利率
    4 ％之方式，按月償還1 萬6,989 元至全部清償為止。惟自
    協商成立後，因聲請人失業而無收入，不得已於97年3 月繳
    納21期協商款後宣告毀諾。嗣於聲請更生前，經提出包括全
    體金融機構之債權人清冊，並以書面向最大債權銀行即安泰
    銀行表明共同協商之意願，申請前置協商，但遭前已參與協
    商成立，不符法定申請資格而退件。聲請人既已不能清償債
    務，又無從再為協商，爰聲請准予重建更生等語。
二、按「債務人不能清償債務或有不能清償之虞者，得依本條例
    所定更生或清算程序，清理其債務」、「債務人與金融機構
    協商成立者，不得聲請更生或清算，但因不可歸責於己之事
    由，致履行顯有重大困難者，不在此限」、「本條例施行前
    ，債務人依金融主管機關協調成立之中華民國銀行公會會員
    辦理消費金融案件無擔保債務協商機制與金融機構成立之協
    商，準用前項之規定」，消費者債務清理條例第3 條、第
    151 條第5 項、第6 項分別定有明文。是消費者如形式上合
    乎上開條文所限制之聲請資格，且已與金融機構協商成立，
    或於本條例施行前，已依金融主管機關協調成立之中華民國
    銀行公會會員辦理消費金融案件無擔保債務協商機制與金融
    機構成立協商後，因具有不可歸責於己之事由，致履行顯有
    重大困難者，即得聲請法院准予更生或清算。而所謂「不可
    歸責於己之事由」，原則上係指客觀上聲請人有收支狀況之
    變動，諸如物價上漲、家屬患病等導致支出增加，或因意外
    、病痛無法工作、僱用之公司倒閉或裁員、減薪等以致收入
    減少等情；又縱使財產及收支狀況無甚變動，但因協商時居
    於劣勢，未能實質協議，僅為爭取利息減少及分期清償之些
    許優惠，勉予允諾，惟其財產及收入客觀上難以如期履行之
    情形，亦應認該當。然債務人之財產及收入狀況，仍應符合
    「不能清償或有不能清償之虞」之法定要件，亦即應綜合債
    務人之財產、信用、收支與其所負全部債務等狀況，評估其
    是否仍有償債能力，或即使仍得勉力清償，但是否因而難以
    維持基本生活，而有不能清償之虞等情，為其判斷之準據。
    換言之，債務人如仍有償債能力，縱因不可歸責之原因致不
    能履行協議，亦僅能向金融機構申請展期，或另依其他銀行
    公會所提供之協商機制商討清償方案，仍不得逕依更生或清
    算程序清理債務。
三、經查：
（一）本件聲請人前依金融主管機關協調成立之中華民國銀行公
      會會員辦理消費金融案件無擔保債務協商機制，與附表所
      示之債權人達成分期還款協議，同意自95年7 月起，分12
      0 期、利率4 ％之方式，每月償還1 萬6,989 元至全部清
      償為止，於繳納21期後即毀諾未繼續清償，嗣聲請更生前
      ，經提出包括全體金融機構之債權人清冊，以書面向最大
      債權銀行安泰銀行請求前置協商，惟遭前已成立協商，不
      得申請前置協商，視為協商不成立而退件等情，有該協議
      書、無擔保債務還款計劃書、安泰銀行退件通知函及財團
      法人金融聯合徵信中心當事人查詢個人資料（信用報告）
      回覆書附卷可憑。
（二）聲請人陳報名下並無財產，目前在安得發有限公司從事業
      務工作，每月薪資約2 萬5,000 元一情，有其財產歸屬資
      料、勞工保險投保資料及安得發公司員工薪資證明單在卷
      可稽（卷第25-16 、24、26頁）。依卷內財政部高雄市國
      稅局綜合所得稅各類所得資料及97年度各類所得扣繳暨免
      扣繳憑單顯示，聲請人95年年所得35萬0,765 元，平均每
      月月所得約2 萬9,230 元；96年年所得25萬6,655 元，平
      均每月月所得約2 萬1,388 元；97年年所得26萬1,739 元
      ，平均每月所得約2 萬1,812 元。足見聲請人所得有逐漸
      減少之情，其陳報每月收入約2 萬5,000 元等語，堪信為
      真。又依卷內財團法人金融聯合徵信中心當事人查詢個人
      資料（信用報告）回覆書記載，聲請人為茱莉亞服飾有限
      公司（統一編號：00000000號，下稱茱莉亞公司）之股東
      。雖聲請人表示其並從未經營茱莉亞公司，也未曾聽聞，
      可能是信用卡業務員，為了業績好申請，事後亂補上去的
      等語。然查茱莉亞公司資本額100 萬元，董事為姚硜然，
      於90年11月19日經高雄市政府以高市府建二公字第
      09007562400 號函准公司設立登記，甲○○為其登記之股
      東之一，其出資額為10萬元一情，有高雄市政府98年3 月
      24日高市府經二公字第09800475880 號函在卷可證（卷第
      127-129 頁），既有上開登記資料為憑，聲請人否認其有
      出資，即非可信，其有此部分股份資產10萬元，應堪認定
      。
（三）關於支出部分，聲請人陳稱須扶養兒子林冠呈（9 歲），
      女兒林家祺（13歲），每人每月3,000 元，其他日常生活
      所需之膳食、水電、交通、勞健保、國際紐約人壽保險費
      及各項雜支每月花費1 萬2,000 元等情，固據提出水電費
      收據、電話費、教育費收據、燃料稅支出證明、國際紐約
      人壽保險費繳費證明單及戶籍謄本等件為證。關於扶養費
      部分，本院參酌內政部社會司所公告98年度高雄市每人每
      月之最低生活費為1 萬1,309 元，由聲請人與其配偶黃淑
      霞共同分擔結果，上開金額核屬相當，應予認列。至於聲
      請人日常生活必要支出部分，其既已欠債難還，基於社會
      經濟活動之互賴及誠信，有關日常生活所需費用，自應節
      制開支，不得有超越一般人最低生活標準之享受，否則反
      失衡平。是上開內政部社會司所公告之最低生活費標準，
      亦應為核算抗告人必要支出之準據，認抗告人每月基本生
      活必要支出為1 萬1,309 元。
（四）綜上所述，如以聲請人陳報每月收入2 萬5,000 元為核算
      基礎，扣除個人日常生活所需之必要費用1 萬1,309 元及
      扶養子女支出6,000 元，僅餘7,691 元（計算式：00000
      －00000 －0000＝7691），欲按月清償1 萬6,989 元之協
      議款項，顯有重大困難。該不能履行之原因係因收入有限
      ，而其財產及收入狀況於近3 年間並無明顯變化，甚至有
      遞減之情，可見協商當時尚無實質商議空間，依上說明，
      自屬不可歸責於聲請人之事由所致。而欲以上開餘額
      7,691 元清償其積欠之債務135 萬8,411 元（資產10萬元
      應自附表所示債務扣除），即使不計利息，仍約需時15年
      始能全數償還完畢。且聲請人之配偶亦因債務纏身，業經
      本院於98年3 月23日以97年度消債更字第864 號裁定准予
      更生在案，有該裁定書存卷可憑，如此一來，將使聲請人
      長期陷入經濟困窘之境，亦不能對其子女負擔相當之扶養
      照護之責。綜此以觀，聲請人主張已不能清償債務，冀能
      重建更生等語，依所舉事證及本院調查結果，即無不合。
四、末按「法院開始更生程序之裁定，應載明其年、月、日、時
    ，並即時發生效力。」、「法院裁定開始更生或清算程序後
    ，得命司法事務官進行更生或清算程序，必要時得選任律師
    、會計師或其他適當之自然人或法人一人為監督人或管理人
    。」消費者債務清理條例第45條第1 項、第16條第1 項分別
    定有明文。本件聲請人與金融機構協商成立後，非因可歸責
    於己之事由而無法繼續履行，且依其目前收入及財產狀況，
    未償之債務應屬不能清償，有如上述。此外，亦查無聲請人
    有消費者債務清理條例第46條各款所定駁回更生聲請等事由
    ，有本院民事紀錄科查詢表及臺灣高等法院被告前案紀錄表
    在卷可憑。且聲請人從事營業活動每月平均營業額未逾20萬
    元，所負無擔保或無優先權之債務總額亦未逾1,200 萬元。
    從而，聲請人聲請更生，洵屬有據，應予准許，爰命司法事
    務官進行本件更生程序。
五、依消費者債務清理條例第11條第1 項、第45條第1 項、第16
    條第1 項，裁定如主文。
中    華    民    國    98    年    6     月    26    日
                  民事第三庭  法  官  李嘉益
以上正本證明與原本無異。
本裁定已於98年6月29日下午4時公告。
本件不得抗告。
中    華    民    國    98    年    6     月    26    日
                              書記官  陳瓊芳
附表：
┌──┬────────┬────────┬───────┐
│編號│債權人          │金額（新臺幣）  │  種     類   │
├──┼────────┼────────┼───────┤
│ 一 │國泰世華銀行    │27萬2,765元     │信用貸款      │
├──┼────────┼────────┼───────┤
│ 二 │乙○○○○○    │8萬5,247元      │信用卡        │
├──┼────────┼────────┼───────┤
│ 三 │渣打國際商業銀行│7萬1,967元      │信用卡        │
├──┼────────┼────────┼───────┤
│ 四 │新光商業銀行    │16萬0,475元     │信用卡        │
├──┼────────┼────────┼───────┤
│ 五 │遠東銀行        │11萬5,827元     │信用卡        │
├──┼────────┼────────┼───────┤
│ 六 │萬泰銀行        │5萬3,556元      │信用卡        │
├──┼────────┼────────┼───────┤
│ 七 │大眾銀行        │15萬4,334元     │信用卡        │
├──┼────────┼────────┼───────┤
│ 八 │安泰銀行        │38萬6,000元     │信用貸款      │
├──┼────────┼────────┼───────┤
│ 九 │中國信託銀行    │15萬6,217元     │信用卡        │
├──┼────────┼────────┼───────┤
│ 十 │慶豐銀行        │2萬3,830元      │信用卡        │
├──┴────────┼────────┼───────┤
│ 合       計          │148萬0,218元    │              │
└───────────┴────────┴───────┘


司法院資訊處製作；財團法人民間司法改革基金會備份。
